【裁判字號】    92,訴,841
【裁判日期】    921229
【裁判案由】    違反著作權法
【裁判全文】
臺灣臺南地方法院刑事判決
    公  訴  人  臺灣台南地方法院檢察署檢察官
    被      告  甲○○
    選任辯護人  周金城律師
右列被告因違反著作權法案件，經檢察官提起公訴（九十二年度偵字第五三七七號）
及移
    主  文
甲○○意圖營利而以移轉所有權之方法散布著作重製光碟為常業，處有期徒刑貳年。
扣案之如附表一、三所示之盜版遊戲光碟壹佰肆拾片、如附表二、四所示之遊戲卡匣
壹仟捌佰壹拾伍片、如附表五所示之盜版光碟捌仟零參拾柒片，及目錄肆拾貳本，均
沒收。
    事  實
一、甲○○係台南市○○路五五三號「遊戲博士資訊館」負責人，明知綽號「小吳」
    之姓名年籍不詳之成年人，所販賣如附表一所示之遊戲光碟及如附表二所示之遊
    戲卡匣，均係他人於不詳時、地未經著作財產權人台灣光榮綜合資訊股份有限公
    司（以下簡稱台灣光榮公司）、日商任天堂株式會社之同意授權，而擅自重製上
    開公司享有著作權之遊戲軟體，竟意圖營利，並基於以移轉所有權之方法散布著
    作重製物為常業之犯意，自民國（下同）九十一年十二月某日起，向「小吳」以
    每片遊戲ＣＤ光碟每片新台幣（下同）二十五元、ＤＶＤ光碟每片一百元、遊戲
    卡匣四百至五百元不等之價格購入後，即以每片遊戲ＣＤ光碟五十元、遊戲ＤＶ
    Ｄ光碟一百五十元、遊戲卡匣六百元至七百元不等之價格，以移轉所有權之方法
    出售予不特定之顧客牟利，並恃之為常業。嗣於九十二年四月二十八日下午一時
    二十分許，為警持搜索票至上開「遊戲博士資訊館」查獲，並扣得如附表一所示
    之盜版遊戲光碟二十四片、附表二所示之盜版遊戲卡匣一千五百一十片及未據告
    訴之盜版遊戲光碟三千八百零七片、目錄四十二本等物。
二、甲○○在前揭案件為警查獲後，仍不知悔改，竟仍承前開意圖營利，並基於以移
    轉所有權之方法散布著作重製物為常業之犯意，明知如附表三所示之遊戲光碟及
    如附表四之遊戲卡匣，均係他人於不詳時、地未經著作財產權人台灣光榮公司、
    日商任天堂株式會社之同意授權，而擅自重製上開公司享有著作權之遊戲軟體，
    ，仍自九十二年四月某日起，向綽號「邱仔」、「阿章」等姓名年籍不詳之成年
    人，以不詳價格購入後再以每片遊戲ＣＤ光碟五十元、遊戲ＤＶＤ光碟一百五十
    元、遊戲卡匣六百元至七百元不等之價格後，再以移轉所有權之方法出售予不特
    定之顧客牟利，而侵害前揭著作權人之著作財產權。嗣於九十二年十月十五日下
    午五時二十分許，甲○○駕駛車牌號碼六Ｓ─０七九一號自用小客車，持如附表
    三所示之遊戲光碟其中二十四片，至台南市○○路○段一０七號「益智行電視遊
    樂器專賣店」，向該店負責人陳碧英兜售時，為警持搜索票當場查獲，並在其所
    駕駛之前開自用小客車上，扣得如附表三所示之盜版遊戲光碟一百十六片、附表
    四所示之盜版遊戲卡匣三百零五片及未據告訴之盜版遊戲光碟四千二百三十片。
三、案經告訴人台灣光榮公司、日商任天堂株式會社訴由內政部警政署保安警察第二
    總第四大隊第二中隊報請臺灣臺南地方法院檢察署檢察官偵查起訴及移送本院併
    案審理。
    理  由
一、訊據被告甲○○固坦承有於犯罪事實欄一部分所載之時、地，販賣如附表一、附
    表二所示之遊戲光碟及遊戲卡匣，且附表一所示之光碟均為台灣光榮公司享有著
    作權之著作等事實，惟矢口否認有侵害如附表二所示遊戲卡匣之著作權及有在犯
    罪事實欄二部分所載之時、地，販賣如附表三、附表四之遊戲光碟及遊戲卡匣，
    並有常業之犯意，辯稱：如附表二所示之遊戲卡匣，係外國人著作，均未滿足一
    般人在坊間一般出售或出租同類著作之營業處所可買得或租得之合理需要程度之
    在我國發行之要件，依修正前之著作權法自不受我國著作權法之保障；附表三所
    示之遊戲光碟係從網路幫客人所調，因故障無法使用，遂放在車上，附表四所示
    之遊戲卡匣，均為舊有軟體，原本要丟棄，當天前往益智行電視遊樂器專賣店係
    要兜售三國志攻略本，方順口詢及陳碧英如有需要可以贈送云云。
二、按我國著作權法於七十四年七月十日修正由註冊主義改採原創主義，對於本國人
    兼採任意註冊主義，惟對於外國人仍採註冊主義。嗣於八十一年六月十日修正之
    著作權法廢止註冊主義改採絕對原創保護主義，惟仍許登記，登記僅為對抗要件
    ，同時，追溯外國人著作保護規定（即增訂第一百零八條），凡依民國七十四年
    七月十日修正著作權法註冊之外國人著作，仍享有我國著作權法之著作權。至於
    八十一年六月十日修正之著作權法及現行著作權法，不論本國人或外國人均採原
    創保護主義，惟外國人著作，在世界貿易組織協定在中華民國管轄區域內生效日
    之前（即九十一年一月一日），仍需符合首次發行或同步發行之要件。換言之，
    外國人之著作，於中華民國區域外，首次發行後三十日內在中華民國管轄區域內
    發行者，如該外國人之本國，對中華民國人之著作，在相同情形下，亦予以保護
    且經查證屬實者，得享有著作權，著作權法第四條第一款，定有明文；而我國自
    九十一年一月一日加入「世界貿易組織」（ＷＴＯ）後，依「世界貿易組織」與
    貿易有關之智慧財產權協定（ＴＲＩＰＳ）第三條國民待遇原則之規定，就智慧
    財產權之保護而言，每一會員給予其他會員國民之待遇不得低於其給予本國國民
    之待遇，此觀之著作權法第四條但書規定甚明。又著作完成於世界貿易組織協定
    在中華民國管轄區域內生效日之前，未依歷次本法規定取得著作權而依本法所定
    著作財產權期間計算仍在存續中者，除本章另有規定外，適用本法，著作權法第
    一百零六條之一第一項前段定有明文。經查：
（一）如附表一、附表三所示之「真三國無雙（三）」、「真三國無雙（二）中文版
      」、「真三國無雙中文版」、「三國志戰記中文版」、「不可能的任務中文版
      」、「真三國無雙（三）猛將傳」等遊戲光碟，均係臺灣光榮公司擁有著作財
      產權之電腦程式著作物等情，業據告訴人臺灣光榮公司指訴甚詳，且有扣押物
      品清單各一份附卷足稽，復為被告自承不諱。
（二）如附表二所示之遊戲卡匣，其中「超級瑪琍歐二」、「超級瑪琍歐一」、「淘
      氣瑪琍」、「黃金太陽一」、「瑪琍歐賽車」、「魔法假期」、「口袋怪獸金
      」、「口袋怪獸銀」、「口袋怪獸水晶」、「薩爾達傳說ＤＸ」、「ＺＥＬＤ
      時空之章」、「ＷＡＲＩＯＬＡＮＤ三」等均係在我國加入世界貿易組織之前
      ，在我國首次或同步發行，業據告訴人日商任天堂株式會社指訴甚詳；而「Ｚ
      ＡＬＤＡ」、「黃金太陽二」、「銀河戰士」、「聖火降魔錄─烈火之劍」、
      「口袋怪獸紅寶石」、「口袋怪獸藍寶石」、「超級瑪琍歐三」等則完成並發
      行於九十一年一月一日以後，有我國首次發售之統一發票三十四紙、日本國首
      次發行海報十七紙附卷足憑；「口袋怪獸青」、「ＷＡＲＩＯＬＡＮＤ」、「
      ＤＯＮＫＥＹＫＯＮＧ」、「ＳＵＰＥＲ  ＤＯＮＫＥＹＫＯＮＧ」、「ＤＯ
      ＮＫＥＹＫＯＮＧＬＡＮＤ」等，則均係在九十一年一月一日我國加入世界貿
      易組織前即完成且未依歷次著作權法修正取得我國著作權之著作，為告訴人日
      商任天堂株式會社自承在卷，惟自我國九十一年一月一日加入世界貿易組織後
      ，依前揭說明，亦應受我國著作權法之保障。
（三）如附表四所示之遊戲卡匣，其中「ＴＥＴＲＩＳ（俄羅斯方塊）」、「ＤＲ．
      ＭＡＲＩＯ（ＧＡＭＥＢＯＹ用）」、「ＴＥＮＮＩＳ（網球）」、「打磚塊
      遊戲（ＡＬＬＥＹＷＡＹ）」、「超級瑪琍樂園（ＳＵＰＥＲ  ＭＡＲＩＯＬ
      ＡＮＤ）」、「ＤＲ．ＭＡＲＩＯ」、「ＧＯＬＦ（高爾夫球）」等，均係依
      七十四年七月十日修正著作權法第十七條依法註冊，有內政部執照字號台內著
      字第七五四四０號、執照字號台內著字第九三０一七號、執照字號台內著字第
      七五四三九號、執照字號台內著字第七四七五五號、執照字號台內著字第七四
      七五七號、執照字號台內著字第九一九三四號、執照字號台內著字第八五二六
      五號各一紙附卷可按；「口袋怪獸金」、「口袋怪獸銀」、「淘氣瑪琍三」、
      「口袋怪獸水晶」、「薩爾達傳說─夢見島ＤＸ」、「薩爾達傳說」、「星星
      的傳說」、「組合機器人」、「口袋怪獸紅寶石」等，均係在我國首次或同步
      發行，有統一發票十六紙、日本首次發行海報十四份附卷可稽；「口袋怪獸赤
      」、「口袋怪獸黃」、「口袋怪獸綠」、「超級瑪琍三淘氣瑪琍」、「口袋怪
      獸青」、「小熊維尼」等，則均係在九十一年一月一日我國加入世界貿易組織
      前即完成且未依歷次著作權法修正取得我國著作權之著作，為告訴人所自承，
      惟自我國九十一年一月一日加入世界貿易組織後，依前揭說明，亦應受我國著
      作權法之保障。
三、被告自民國九十一年十二月某日起，向「小吳」購入遊戲光碟（ＣＤ每片二十五
    元、ＤＶＤ每片一百元）、遊戲卡匣（每片四百至五百元不等）後，再以每片遊
    戲ＣＤ光碟五十元、遊戲ＤＶＤ一百五十元、遊戲卡匣六百元至七百元不等之價
    格，出售予不特定之顧客，用以賺取差價等情，業據被告迭於偵查及本院審理中
    自白明確，且有照片十七紙、扣押物品清單一紙附卷可憑。另被告自九十二年四
    月某日起，向「邱仔」、「阿章」等人，以不詳價格購入後再以每片遊戲ＣＤ光
    碟五十元、遊戲ＤＶＤ一百五十元、遊戲卡匣六百元至七百元不等之價格，再出
    售予不特定之人，業據被告於偵查中自白明確（參九十二年度偵字第一一三二二
    號卷第四十七頁），於本院審理時亦坦承「有一些是客人要買，其自網路上幫其
    調貨」，復有扣押物品清單一紙在卷足憑。被告雖辯稱，九十二年十月十五日當
    天，伊僅係要兜售三國志攻略本，因扣案之光碟片為已過期舊片，不可能再出售
    ，方詢問陳碧英如有需要可以贈送云云。惟查，本案警方係先在被告身上查扣盜
    版遊戲光碟二十四片，嗣在被告所駕駛之車輛扣得其餘光碟及卡匣，而觀諸此次
    所扣得如附表三之盜版光碟中「真三國無雙三（猛將傳）ＤＶＤ」及「三國志戰
    記中文版ＤＶＤ」等均尚為新近遊戲光碟，則為被告所不否認（參九十二年度偵
    字第一一三二二號卷第九頁），是在被告向陳碧英所兜售之二十四片遊戲光碟中
    ，顯含有前述新近光碟，是其所辯係過期舊片云云，顯係卸責之詞，不可採信。
    是以被告自九十一年十二月間起，以移轉所有權之方法散布他人著作重製物予不
    特定之人，賺取差價，其有營利之意圖，足堪認定。
四、刑法上所謂常業犯，指反覆以同種類行為為目的之社會活動之職業性犯罪而言，
    至於犯罪所得之多寡，是否恃此犯罪為唯一之謀生職業，則非所問，縱令兼有其
    他職業，仍無礙於該常業犯罪之成立（最高法院八十五年台上字第五一○號判例
    參照）。是侵害著作權之常業犯，指有反覆以侵害著作權為目的之同種類社會活
    動之職業性犯罪而言，至於犯罪所得之多寡，是否恃此犯罪為唯一的謀生職業，
    則非所問，縱另兼有其他職業，或犯罪所得不多，均無礙於常業犯之成立。被告
    供承早上在市場販賣豬肉，下午則在看店，因現在市場生意不好，為了家庭生活
    從事販賣盜版光碟貼補家用等語，且由扣案如附表所示被告販賣前開遊戲光碟片
    、遊戲卡匣之規模非微，被告將之販售予不特之人，堪認係反覆以同種類行為為
    目的之社會活動為事實欄所示違反著作權法犯行，即構成常業犯罪，是被告所辯
    非屬常業犯云云，亦不足採。本件事證明確，被告犯行洵堪認定。
五、核被告所為，係犯著作權法第九十四條第一項以犯第九十一條之一第三項之意圖
    營利而以移轉所有權之方法散布著作光碟重製物而侵害他人之著作財產權為常業
    罪。被告販賣盜版遊戲卡匣之輕度行為為販賣盜版光碟之重度行為所吸收，不另
    論著作權法第九十四條第一項以犯第九十一條之一第一項之意圖營利而以移轉所
    有權之方法散布著作重製物而侵害他人之著作財產權為常業罪。又所謂常業犯，
    則指以犯罪為日常之職業、賴以為生而言，其本質乃多數行為之集合或一定行為
    之反覆實施，在立法上予以擬制，定為一罪，即學理上可稱之實質上一罪。故就
    常業犯本身而言，如係觸犯單一法條罪名之常業犯，應不發生想像競合犯之問題
    （最高法院八十九年度台上字第三六九五號裁判參照）。又其多數行為之集合或
    一定行為之反覆實施，既在立法上予以擬制，定為一罪，倘部分犯行在法律修正
    前，部分犯行在法律修正後，則應無刑法第二條第一項新舊法比較之問題，附此
    敘明。公訴人認被告所犯係修正前著作權法第九十四條、第八十七條第二款、第
    九十三條第三款之罪，同時侵害數著作權人之著作財產權，係以一行為觸犯數罪
    名，為想像競合犯，尚有未洽。又被告自九十二年四月間起違反著作權法之犯行
    ，雖未據公訴人提起公訴，惟此部分既經公訴人移送併辦審理，經核與公訴人前
    述論罪科刑部分有常業犯之關係，犯罪事實同一，為起訴效力所及，本院自應併
    予審理。爰審酌被告為貼補家用而為本案犯行，犯後態度尚稱良好，惟其販賣侵
    害他人權益之遊戲光碟、遊戲卡匣，數量龐大，又一再重犯，嚴重損害他人之智
    慧財產權且破壞我國保護智慧財產權之形象等一切情狀，量處如主文所示之刑，
    以資懲戒。扣案如附表一、附表二、附表三、附表四所示之物及附表五所示之盜
    版遊戲光碟八千零三十七片，均係被告犯著作權法第九十四條第一項，供其犯罪
    所用之物，應依著作權法第九十八條前段之規定，沒收之；另扣案之目錄四十二
    本，為被告所有，業據其供明在卷，且為供犯罪所用之物，應依刑法第三十八條
    第一項第二款之規定宣告沒收。
六、另檢察官於起訴書附表一編號六部分，尚記載被告有侵害日商光榮公司「真三國
    無雙（二）猛將傳」著作權之犯行。惟此部分已據告訴人表示在我國並未享有著
    作權，且本院亦查無關於此部分犯行之積極證據，然公訴意旨既認此部分與前開
    論罪科刑之犯罪事實有常業犯之關係，爰不另為無罪之諭知。
據上論斷，應依刑事訴訟法第二百九十九條第一項前段，著作權法第九十四條第一項
、九十八條前段，刑法第十一條、第三十八條第一項第二款，判決如主文。
本案經檢察官乙○○到庭執行職務。
中      華      民      國      九十二      年    十二    月  二十九    日
                                  臺灣臺南地方法院刑事第八庭
                                    審判長法  官  吳  勇  輝
                                          法  官  蔡  直  青
                                          法  官  陳  映  佐
右正本證明與原本無異。
如不服本判決，應於判決送達後十日內，向本院提出上訴狀。
                                          書記官  汪  姿  秀
中      華      民      國      九十二      年    十二    月  二十九    日
附錄法條全文：
著作權法第九十四條：
以犯第九十一條第一項、第二項、第九十一條之一、第九十二條或第九十三條之罪為
常業者，處一年以上七年以下有期徒刑，得併科新臺幣三十萬元以上三百萬元以下罰
金。
以犯第九十一條第三項之罪為常業者，處一年以上七年以下有期徒刑，得併科新臺幣
八十萬元以上八百萬元以下罰金。
著作權法第九十一條之一：
意圖營利而以移轉所有權之方法散布著作原件或其重製物而侵害他人之著作財產權者
，處三年以下有期徒刑、拘役，或科或併科新臺幣七十五萬元以下罰金。
非意圖營利而以移轉所有權之方法散布著作原件或其重製物，或意圖散布而公開陳列
或持有而侵害他人之著作財產權者，散布份數超過五份，或其侵害總額按查獲時獲得
合法著作重製物市價計算，超過新臺幣三萬元者，處二年以下有期徒刑、拘役，或科
或併科新臺幣五十萬元以下罰金。
犯第一項之罪，其重製物為光碟者，處三年以下有期徒刑、拘役，或併科新臺幣一百
五十萬元以下罰金。犯前項之罪，經供出其物品來源，因而破獲者，得減輕其刑。


司法院資訊處製作；財團法人民間司法改革基金會備份。
